台灣基隆地方法院交通事件裁定　　　　　　　　　　　九十三年度交聲字第九四號
　　移送機關即　交通部公路總局台北區監理所基隆監理站
　　原處分機關
　　異　議　人　甲○○　男　四.
　　即受處分人
　　　　　　　　　　　　國民
右列聲明異議人即受處分人因違反道路交通管理處罰條例案件，對於交通部公路總局
台北區監理所基隆監理站九十三年三月二十一日所為之處分（原處分案號：基監字第
裁４２─Ｄ９Ａ６０１７２６號）聲明異議，本院裁定如左：
    主      文
原處分撤銷。
甲○○不罰。
    理      由
壹、處分意旨
    原處分意旨略以：異議人即受處分人甲○○經警舉發其於民國九十二年九月十五
    日上午六時二十分許，將其４３０９─ＦＭ號自用小客車，停放在桃園縣楊梅鎮
    ○○○街十五號前設有禁止停車標誌、標線之處所，再經原處分機關依道路交通
    管理處罰條例（下稱本條例）第七條之二第一項第三款、第五十六條第一項第四
    款「在設有禁止停車標線之處所停車」之規定，裁處罰鍰新台幣一千二百元云云
    。
貳、異議意旨
    異議意旨略以：異議人認為舉發單位之逕行舉發，並未附有照片以證不虛，而舉
    發違規時間在當日上午六時二十分，並非一般在下午十時之前，當時係清晨，既
    未影響交通，即不應舉發。為此而聲明異議，請求撤銷原處分，改諭知不罰云云
    。
參、撤銷理由
一、法律規定
    次按交通法庭認為聲明異議有理由或雖無理由而原處分不當或違法者，應以裁定
    將原處分經聲明異議部分撤銷，並自為裁定，道路交通案件處理辦法第二十條定
    有明文。
二、本案情形
１、證據法則之準用
Ａ、關於準用之規定
    按法院受理有關交通事件，準用刑事訴訟法有關規定；其處理辦法，由司法院會
    同行政院定之，道路交通管理處罰條例第八十九條定有明文。
Ｂ、證據法則之內容
    次按被告未經審判證明有罪確定前，推定其為無罪；犯罪事實應依證據認定之，
    無證據不得認定犯罪事實，刑事訴訟法第一百五十四條定有明文。其次，被告或
    共犯之自白不得作為有罪判決之唯一證據；仍應調查其他必要之證據，以察其是
    否與事實相符，刑事訴訟法第一百五十六條第二項亦規定甚詳。申言之，被告之
    自白縱使具有任意性，苟無補強證據，亦無從擔保自白之真實性，以是之故，立
    法推定其證據證明力不足，必待第二證據即補強證據出現，始得察其自白是否與
    事實相符。被告以外之人所為之供述證據，無論出於共犯、同案被告、被害人、
    告訴人或證人，其證據價值更為薄弱，縱使證人有具結偽證之處罰，亦無從擔保
    其證言之真實性，如係此等之人所為單一之指述，當然推定其證據證明力不足，
    無需探究其指述之真實性如何。此所以有數量法則（數量規則）之產生。蓋數量
    法則乃證據容許性規則之一，而補強法則乃數量法則之一。除前述被告之自白必
    須補強證據加以補強外，主要待證事實需有證人（廣義證人包括共犯、同案被告
    、被害人、告訴人等）二人以上，亦即單一證人之證言，仍須依其他第二證據加
    以補強（見陳樸生著刑事證據法第七章第三節第五三四頁）。進而言之，自白係
    被告之認罪行為，其證據證明力最強，立法猶規定不得作為有罪判決之唯一證據
    ；則舉重以明輕，被告以外之人之指述或證述，尤亦不得作為有罪判決之唯一證
    據。何況，在證據法則上，補強證據必須補強待證事實，至任何人均無可置疑之
    地步，亦即必須符合「超越合理懷疑原則」，始得據以論罪；其尚有疑者，利益
    應歸被告，依「罪疑利益歸被告原則」，仍應為有利被告事實之認定。申言之，
    當證據資料尚有對被告有利之存疑時，如無法依客觀方法排除此項合理之可疑，
    則依罪疑利益歸被告原則，不得僅以此項證據資料作為有罪判決之依據。再者，
    認定被告有罪之事實應憑證據；如未能發現相當之證據，或證據不足以證明，自
    不能以推測或擬制之方法，以為裁判之基礎；且認定事實所憑之證據，其為訴訟
    上之證明，須達於通常一般人均不致有所懷疑，而得確信其為事實之程度者，始
    得據為有罪之認定；倘其證明尚未達到此一程度，而有合理之懷疑存在時，尚難
    為有罪之認定基礎；苟積極證據不足為不利於被告事實之認定時，即應為有利於
    被告之認定，更不必有何有利之證據；亦即如無確切之積極證據，足以證明犯罪
    事實，即令被告不能為有利之反證，亦不能遽論以罪責，此亦為刑事司法實務向
    來之見解（最高法院三十年上字第八一六號、四十年台上八六號、七十年台上字
    第二三六八號、七十六年台上字第四九八六號判決參照）。徵諸被告既無自證己
    罪之義務，更無自證無罪之義務，此乃當然之法理。
Ｃ、關於公定力理論
    邇來我國法院實務針對違反道路交通管理處罰條例聲明異議案件，通常均認：「
    道路交通管理之稽查，違規紀錄，由交通勤務警察，或依法令執行交通稽查任務
    人員執行之」，道路交通管理處罰條例第七條一項規定甚明。交通警員製單舉發
    違反道路交通管理處罰條例所列之違規事實，本質上為行政處分，係公務員基於
    職務上權力，依法就特定之具體事件所為具公法上效果之單方行政行為，基於公
    務員為公法上行為具有公信力之原則，行政處分一旦有效成立，有以「公定力」
    規定法律秩序之效力（最高行政法院九十一年判字第二七０號判決參照），該行
    政處分當可被推定為真正，其據以依法處分之事實認定亦正確無誤，此與民事訴
    訟法第三百五十五條第二項規定「文書依其程式及意旨得認作公文書者，推定其
    為真正」之情形相同；本此公信原則，立法者賦予行政機關制定違反道路交通事
    件統一裁罰標準及處理細則，使執勤員警得當機處分（如該細則第二十三條）以
    達其維護交通秩序、安全之行政目的；反之，若謂公務員一切行政行為均需預留
    證據以證其實，則國家行政勢必窒礙難行。執勤舉發員警本其維護交通秩序，安
    全職責所為之舉發，自應受到合法、正確之推定（台灣高等法院八十五年度交抗
    字第一八五號、八十六年度交抗字第十一號、八十七年度交抗字第一五七號、九
    十年度交抗字第二八一號、九十一年度交抗字第一０三三號、九十二年度交抗字
    第四四六號裁定參照）云云。通說諒係援用所謂行政處分之「公定力」理論。然
    查，「公定力」乙詞係由日本公法學者美濃部達吉繼受德國公法學儒奧托麥耶（
    Otto Mayer）之「行政處分自我確認理論」所創設之概念，意謂國家行為均受合
    法之推定，除有權機關撤銷或認定無效，任何人均不得否定其效力，其本質上係
    威權時代下以國家權威作為行政處分合法有效之基礎，顯與當代法治國理念明顯
    扞格。時至今日，「公定力」理論早已為各民主法治先進國家所揚棄，亦為我國
    近代多數行政法學者所不採或變更內涵（詳參吳庚著「行政法之理論與實用」，
    八十八年六月增訂五版，第三三七至第三三八頁；陳敏著「行政法總論」，八十
    七年五月初版，第三三七頁至第三三八頁）。蓋行政處分不受其瑕疵所影響，先
    認定其具有效力，再進行事後審查，應係基於交易安全與法律安定性之考量，不
    欲任何機關或人民可無視此一國家行為之存在，充其量僅係「有效推定」，絕非
    「合法推定」。況道路交通管理處罰條例第八十七條既已明文賦予人民不服交通
    主管機關所為之處罰，得向管轄地方法院聲明異議，若謂員警掣單舉發交通違規
    之行政行為皆受合法、真正之推定，則交通違規案件聲明異議制度之存在有何實
    益？法院又何須介入進行司法審查？凡此，可見援用前揭「公定力」理論之不妥
    。
Ｄ、性質相同之準用
    反之，若僅憑道路交通管理處罰條例第八十九條明文規定法院受理有關交通事件
    ，準用刑事訴訟法之規定，認定前揭推定員警掣單舉發交通違規之行政行為合法
    、真正之說法，係推定受處分人（相當刑事訴訟程序中之被告）確有交通違規事
    實（有罪推定），而要求受處分人自證並無違規事實（自證無罪），而認有違刑
    事訴訟「無罪推定」原則，本院認亦係對於屬行政秩序罰之交通違規舉發處分之
    本質有所誤解。按交通違規之舉發可分為「當場舉發」及「逕行舉發」，由於逕
    行舉發之受處分人並無當場向舉發員警辯駁、陳述意見之機會，故現行法制就逕
    行舉發之條件多所設限（例如闖紅燈或平交道、以科學儀器取得違規證據資料，
    足資認定其違規事實者），此觀違反道路交通管理事件統一裁罰標準及處理細則
    第二十三條（已刪除）之規定自明。至於當場舉發交通違規事件，鑑於交通違規
    事實往往驟然而現、稍縱即逝，若硬性要求舉發員警不分違規情節，一律必須預
    留證據，俾便事後提出供法院審查，除有現實技術可行性之困難，勢將大幅提高
    交通管理之行政成本，並嚴重削弱道路交通管理之行政效能，此絕非立法者制定
    道路交通管理法規之本意。且舉發交通違規行為之處分亦屬行政行為，除應遵循
    公正、公開與民主之程序，確保依法行政之原則，以保障人民權益，如何同步提
    高行政效能，亦應一併兼顧（行政程序法第一條規定參照），此亦係現行法制就
    若干類型之行政處分明文規定可免記明理由，或毋需給予當事人陳述意見機會等
    規定之所由設（行政程序法第九十七條、第一百零三條規定參照）。而所謂「準
    用」與「適用」有別，適用係完全依其規定而適用之謂，準用則衹就某事項所定
    之法規，於性質不相牴觸之範圍內，適用於其他事項之謂，即準用有其自然之限
    度（最高法院四十一年臺非字第四七號判例意旨參照），是以刑事訴訟法就犯罪
    證據有關之規定中，與屬行政秩序罰之交通違規裁罰本旨不合之部分，固不在準
    用之列，惟若受處分人遭受舉發之交通違規事實，僅有舉發違反道路交通管理事
    件通知單及裁決書等書面資料可參，且上載情節顯有違背論理法則、經驗法則，
    乃至與認定事實不符（刑事訴訟法第一百五十五條第二項參照）等情，殊無僅以
    舉發員警與受處分人素不相識、且無仇隙，當無設詞攀誣之理，遽推認受處分人
    確有交通違規之事實。如此不啻自我貶損法院事後審查舉發交通違規處分之制度
    功能，尤有甚者，勢將降低交通主管機關提升取締交通違規技術及添購科技採證
    ，「當場舉發」屬於例外，固得引用「公定力」理論，推定行政處分為合法；惟
    若為「逕行舉發」，即應回歸原則，準用刑事訴訟法之證據法則，由舉發機關提
    出相當之證據，以證明異議人確有違規之事實。
２、撤銷處分之理由
    衡諸本案「逕行舉發」之際，並無違規情節稍縱即逝而難以拍照、錄影或錄音存
    證之急迫情形，而拍照乃最容易取得之證據方法，惟承辦之警員竟未保留任何客
    觀之證據，以佐證其執法之正確性，自難單憑與異議人立場相對立之舉發警員一
    面之詞，即率而認定異議人有被指違規停車之事實。申言之，舉發警員對於異議
    人而言，屬於證人之地位，其指述不得作為事實認定之唯一證據，何況其立場適
    與異議人相反！因此，若僅憑舉發警員之舉發記錄，即認定異議人確有違規之事
    實，在證據法則上，無法到達任何人均無可置疑之地步，亦即無從符合「超越合
    理懷疑原則」。本件既尚有合理懷疑存在之空間，其利益應歸異議人，依「罪疑
    利益歸異議人原則」，即應為有利異議人事實之認定，無從推定其有違規之事實
    。本件原處分機關察未及此，僅以舉發警員之舉發即認定異議人有違規事實，進
    而裁處異議人罰鍰，尚有未洽，異議之異議為有理由，應由本院將原處分撤銷，
    改諭知異議人不罰，以資適法。
肆、據上論斷
    應依道路交通案件處理辦法第二十條，裁定如主文。
中      華      民      國    九十三    年      八      月      五      日
                                    台灣基隆地方法院交通法庭
                                        法  官  陳  志  祥
右正本證明與原本無異
如不服本裁定，應於收受送達後五日內，向本院提出抗告狀，敘述抗告之理由，抗告
於台灣高等法院，並應按他造當事人之人數附具繕本。
中      華      民      國    九十三    年      八      月      六      日
                                        書記官  陸  清  敏
